臺灣臺北地方法院刑事判決　　　　　　 100年度簡上字第91號
　　上　訴　人　臺灣臺北地方法院檢察署檢察官
　　被　　　告　朱迪華
上列上訴人因被告重利案件，不服本院於民國99年12月30日所為
99年度簡字第4669號第一審簡易判決（起訴案號：臺灣臺北地方
法院檢察署99年度偵字第14915號），提起上訴，本院管轄之第
二審合議庭判決如下：
    主  文
原判決撤銷。
朱迪華幫助犯共同重利罪，處拘役拾日，如易科罰金，以新臺
幣壹仟元折算壹日。緩刑貳年。
    事  實
一、被告朱迪華於民國98年8月間，先向真實姓名、年籍均不詳
    、自稱「盧先生」之成年男子（下簡稱「盧先生」）所營之
    地下錢莊借款，並在臺北市○○○路或大葉高島屋百貨公司
    處，取得該地下錢莊之借款，嗣「盧先生」及該地下錢莊所
    屬其他不詳成年成員（下稱「地下錢莊成員」）為蒐集金融
    機構帳戶，以供作其等貸放款及收取其他借款者償還借款本
    金、利息之用，藉使用他人帳戶流通款項，以規避警方追查
    之目的，乃要求朱迪華租借其金融機構帳戶之存簿、提款卡
    （含密碼）供其等使用。而朱迪華具備一般人之生活經驗、
    智識程度，明知「盧先生」及所屬之地下錢莊係以貸放借款
    收取重利為業，且可預見若允為提供自己申辦之帳戶（含存
    摺、提款卡、密碼）供為使用，該帳戶將可能淪為掩飾高利
    貸放款及收取重利等犯罪之工具，竟於不違背其本意，基於
    幫助他人為重利犯罪之不確定故意，於98年9月間某日，在
    臺北市士林區○○○路8巷巷口，將自己前所申請、久未使
    用之第一商業銀行天母分行00000000000號帳戶（下稱系爭
    帳戶）之存摺、提款卡（含密碼），以每月新臺幣（下同）
    2000至2500元之代價，提供給「盧先生」及所屬地下錢莊使
    用，而幫助之（並已實際收取「盧先生」共4500元之代價牟
    利）。
二、而「盧先生」及地下錢莊成員，於取得被告系爭帳戶存簿、
    金融卡、密碼後，旋基於重利之犯意聯絡，以此供作收取借
    款人所償還顯不相當之高額利息（即俗稱高利貸）之用，並
    趁李玟儀、王宥穎、楊宗哲等人急需用錢之際，與其等約定
    借款，要求將約定利息，依期匯入包括系爭帳戶在內之地下
    錢莊指定帳戶後予以領取，藉此取得與原本顯不相當之重利
    （該地下錢莊取得顯不相當利息借貸之經過情形，詳如附表
    所示），而「盧先生」及所屬地下錢莊成員係乘他人之急迫
    而出貸以金錢，約定之年息已逾越民法約定利率最高年息為
    本金20%，或當舖業法最高年息為本金48%等之規定，顯已謀
    取與原本顯不相當之重利。嗣經警於99年1月11日持搜索票
    ，搜索吳黃良位於臺北縣板橋市（改制新北市板橋區○○○
    街55巷12弄1之4號5樓住處後，始循線查悉上情。
三、案經新北市政府警察局板橋分局報告臺灣臺北地方法院檢察
    署檢察官偵查起訴後，因被告自白犯罪，經本院認宜改以簡
    易判決處刑。
    理  由
壹、程序方面
一、按案件由犯罪地或被告之住所、居所或所在地之法院管轄，
    刑事訴訟法第5條第1項定有明文。而所謂犯罪地，參照刑法
    第4條之規定，解釋上自應包括行為地與結果地兩者而言（
    最高法院72年台上字第5894號判例意旨參照）。據被害人李
    玟儀之陳述，其與地下錢莊約定高利貸之借款交付或利息匯
    款等地，均為新北市新店區，故本院有管轄權，先予說明。
二、按被告以外之人於審判外之陳述，雖不符刑事訴訟法第159
    條之1至第159條之4之規定，而經當事人於審判程序同意作
    為證據，法院審酌該言詞陳述或書面陳述作成時之情況，認
    為適當者，亦得為證據。當事人、代理人或辯護人於法院調
    查證據時，知有第159條第1項不得為證據之情形，而未於言
    詞辯論終結前聲明異議者，視為有前項之同意，刑事訴訟法
    第159條之5定有明文。本案下列所引用之證據，檢察官及被
    告朱迪華均對證據能力表示沒有意見，且迄言詞辯論終結均
    未就證據能力部分聲明異議（見本院卷第20頁、第29頁背面
    至第30頁背面），本院審酌該等證據方法於製作時尚無違法
    或不當情事，且客觀上亦無不可信之情況，堪認為適當，依
    法認有證據能力。
貳、實體方面
一、被告於本院審理時已坦承：因向「盧先生」所經營地下錢莊
    借錢，而同意將系爭帳戶之存摺、提款卡及密碼交予「盧先
    生」等，供作其等經營高利貸存提款項所用之事實，並為認
    罪之表示（見本院卷第29頁背面），復有被害人李玟儀於警
    詢中之陳述（見偵查一卷第178頁至第180頁）及證人吳黃良
    、黃嘉偉、黃福煇等之陳述（見偵查一卷第22頁至第35頁）
    ，此外，並有系爭帳戶資料及歷史交易明細（見偵查一卷第
    287頁至第306頁）可稽，足見被告前揭出於自由意識之供述
    ，符合真實，應堪採信。綜上，本件事證明確，被告以提供
    系爭帳戶，幫助「盧先生」及所屬地下錢莊成員共同為前揭
    重利行為之犯行，堪以認定，自應依法論科。
二、論罪之理由：
    （一）核被告所為，係犯刑法第30條第1項前段、第344條之
          幫助重利罪。
    （二）按刑法上之幫助犯，係對於犯罪與正犯有共同之認識
          ，而以幫助之意思，對於正犯資以助力，而未參與實
          施犯罪之行為者而言。被告基於幫助之不確定故意，
          提供其所有之系爭帳戶之存摺、提款卡、密碼，而為
          前述重利犯行所用，僅係參與犯罪構成要件以外之行
          為，於無積極證據證明被告係以正犯而非以幫助犯之
          犯意參與，或有參與乘他人急迫貸以金錢取得與原本
          顯不相當之重利等重利構成要件行為，應認被告係幫
          助犯，爰依刑法第30條第2項規定，按正犯之刑減輕
          之。
    （三）至被告雖曾於警詢時供稱：有領取女性匯入之7500元
          云云，但查系爭帳戶於97年9月之後之歷史交易明細
          （見偵查一卷第297頁至第305頁），並無其所謂該筆
          交易紀錄，且被告於偵查及本院審理時，復已供明：
          系爭帳戶交給他們（即地下錢莊）後就是他們去處理
          ；不知道系爭帳戶交付地下錢莊之後存、支情形，只
          知道「盧先生」有打電話告知他系爭帳戶被小弟喝醉
          酒時弄丟等情（見偵查二卷第616頁、本院卷第31頁
          ），既已翻異前詞，且依卷證亦無法認定被告前於警
          詢時之供述為真，因無積極事證可認被告確有參與提
          領重利顯不相當之利息，應為有利認定其尚無參與本
          件重利罪取款之犯罪構成要件行為，無從單憑其嗣已
          變更之陳述，即為不利認定之唯一證據，故依本件卷
          證所示，被告僅屬成立幫助犯，在此說明。
    （四）被告1次提供系爭帳戶存摺、提款卡及密碼，幫助為
          數重利犯行，顯係一行為觸犯數個幫助重利罪名，為
          想像競合犯，依刑法第55條規定，應從一重處斷。
    （五）前述「盧先生」及所屬地下錢莊成員間，對所為重利
          犯行，俱有犯意聯絡、行為分擔，業經被告於警詢時
          即供述：除「盧先生」外，尚看過另2名地下錢莊成
          員，系爭帳戶係交給地下錢莊派來之男性成員，來的
          都是小弟等語（見偵查一卷第16至18頁、偵二卷第61
          6頁）在卷，均為共同正犯（最高法院98年度台非字
          第141號、97年度台非字第268號裁判意旨可供參照）
          。
三、撤銷改判之理由：
    原審認為被告幫助重利犯罪明確，審酌被告並無任何前科，
    素行良好，其因貪圖小利，一時失慮，交付帳戶供地下錢莊
    收取重利，到庭後坦承犯行，甚有悔意等一切情狀，而依刑
    事訴訟法第449條第2項（漏載第3項、贅引第229條第1項前
    段、漏引第450條第1項、第454條第1項、第2項）、刑法第
    30條第1項（漏載前段）、第2項、第344條、第55條、第41
    條第1項前段、第74條第1項第1款（漏引第28條），刑法施
    行法第1條之1（漏載第1項、第2項前段）之規定，逕以簡易
    判決處刑拘役20日，並諭知如易科罰金，以1000元折算1日
    之折算標準及緩刑2年，雖非無見。檢察官以：被告所為造
    成被害人遭受剝削，且未為和解，原審簡易判決過輕，有違
    量刑之內部界線等語為由提起上訴，經本院衡酌量刑輕重，
    係屬事實審法院得依職權自由裁量之事項，苟已斟酌刑法第
    57條各款所列情狀而未逾越法定刑度，不得遽指為違法；又
    在同一犯罪事實與情節，如別無其他加重或減輕之原因，下
    級審量定之刑，亦無過重或失輕之不當情形，則上級審法院
    對下級審法院之職權行使，原則上應予尊重（最高法院72年
    台上字第6696號及75年台上字第7033號判例意旨、85年度台
    上字第2446號裁判意旨併同參照），惟查：
    （一）原審簡易判決於量刑時，雖有具體審酌前揭各情，原
          則本應尊重，然本件被告雖未曾因故意犯罪受有期徒
          刑以上刑之宣告，但仍有公共危險之前科紀錄（詳後
          述），此有臺灣高等法院被告前案紀錄表可參，非原
          審所認被告「並無任何前科」，原審簡易判決依此為
          認定基礎，審酌被告之素行等，進而為量刑，即有不
          合之違誤。
    （二）按有罪之判決書，須將認定之犯罪事實詳記於事實欄
          ，然後於理由內逐一說明其所憑之證據及其認定之理
          由，以使事實與理由兩相一致，方為合法。倘理由內
          已為說明，而事實欄無此記載，則理由失其依據，其
          判決當然違法；又事實認定與理由說明，不相一致，
          或事實或理由欄內之記載，前後齟齬，屬判決理由矛
          盾之當然違背法令。原審簡易判決之事實，雖敘及「
          盧先生」及地下錢莊成員，且依檢察官起訴書犯罪事
          實之記載該地下錢莊乃「盧先生」等共同經營，自非
          僅有1人所為，但其判決理由漏論被告幫助之正犯，
          乃「盧先生」及所屬地下錢莊成員之共同正犯關係，
          於主文亦漏未諭知係幫助犯「共同」重利罪，彰顯被
          告所幫助之正犯係數人共為重利犯行（按幫助犯係從
          犯，法理上自無共同幫助成立之可能，然與幫助共同
          誠屬二事，非依此即可推認無幫助共同，乃因被告幫
          助之正犯型態仍屬有別，主文亦得與事實相符），依
          前說明，仍有瑕疵。且原審簡易判決之理由雖載明被
          告幫助他人收取「數」被害人之利息而為想像競合犯
          ，但因起訴書對被告幫助之正犯重利部分事實均闕如
          ，致原審簡易判決亦僅於事實中載有：「‧‧‧地下
          錢莊成員趁李玟儀等人急迫之際貸予金錢而取得1萬
          元借款7天1期利息1500元之重利」，未載明除李玟儀
          以外之其他被害人等有數人之相關事實，依卷證所示
          ，尚有不同之借貸（重利）情形，該部分事實與理由
          尚有不一。
    據上，檢察官以被告未和解，認為原審簡易判決過輕而上訴
    ，雖本為原審量刑時已然存在而應審酌之事由，但原審簡易
    判決既有前揭可議，依前說明，即屬難以維持，應由本院管
    轄之第二審合議庭撤銷原審簡易判決，自為判決，以資適法
    。
四、爰審酌被告於90年間，曾有公共危險遭判決罰金之前科（非
    累犯），其品行、素行狀況，有臺灣高等法院被告前案紀錄
    表在卷可憑，被告犯罪之動機、目的，乃為一己之私，竟藉
    此謀利，將其申辦之系爭帳戶供他人，使得以為收取顯不相
    當重利之工具，助長犯罪且增加查緝「盧先生」及地下錢莊
    犯罪之困難，亦使各該被害人因而受害，斟酌被告犯罪之手
    段、危害他人財產安全及社會秩序，犯罪所生之危害程度，
    念及被告之生活狀況、智識程度，其當庭表示已受良心譴責
    且致無法成眠等語，非無悔意（見本院卷第29頁背面），考
    量其均坦認及其犯後態度等一切情狀，量處如主文第二項所
    示之刑（參照司法院編印刑事裁判主文格式參考手冊第2頁
    ），並諭知易科罰金之折算標準。至系爭帳戶之存摺或提款
    卡，已由被告供予地下錢莊，現究否仍存在未滅失，尚有不
    明，為免將來執行困難，爰不另為沒收之諭知，併予說明。
五、末以，本件被告未曾因故意犯罪受有期徒刑以上刑之宣告，
    有臺灣高等法院被告前案紀錄表1份在卷可稽，其因己借高
    利貸款，經濟不佳，一時失慮，偶罹刑典，經此偵審程序及
    刑之宣告後，深表悔悟，當知所警惕，信無再犯之虞，本院
    亦認前對其所宣告之刑，以暫不執行為適當，爰併依刑法第
    74條第1項第1款規定，宣告緩刑2年，以啟自新，並勵來茲
    。
據上論斷，應依刑事訴訟法第455條之1第1項、第3項、第369條
第1項前段、第364條、第299條第1項前段，刑法第344條、第30
條第1項前段、第2項、第28條、第55條、第41條第1項前段、第7
4條第1項第1款，刑法施行法第1條之1第1項、第2項前段，判決
如主文。
本案經檢察官高一書到庭執行職務。
中    華    民    國   100    年    5     月    16    日
                   刑事第八庭   審判長法  官    徐千惠
                                      法  官    陳雯珊
                                      法  官    湯千慧
以上正本證明與原本無異。
不得上訴。
                                      書記官    高心羽
中    華    民    國   100    年    5     月    17    日
附表：
┌─┬──────────────────────────┐
│編│         取得顯不相當利息借貸之經過情形             │
│號│         （民國98年9月至99年1月期間）               │
├─┼──────────────────────────┤
│一│李玟儀自98年5月起，與自稱「劉永智」之地下錢莊成員， │
│  │約在臺北縣新店市（改制為新北市新店區○○○街某肯德基│
│  │店面見面，約定借貸1萬元、利息每7天1500元（即年息720 │
│  │﹪），並須預扣利息2000元，利息則由李玟儀於同年9 月起│
│  │依期在上址住處附近金融機構匯入地下錢莊指定之朱迪華系│
│  │爭帳戶內。                                          │
│  │                                                    │
├─┼──────────────────────────┤
│二│王宥穎係自98年9月初，與某不詳地下錢莊成員約在臺北   │
│  │縣板橋市（改制為新北市板橋區）見面，約定借貸1萬元   │
│  │，利息每10天1300元（即年息468 %），並預扣利息1300   │
│  │元，利息則由王宥穎於同年9月起依期匯入地下錢莊指定帳 │
│  │戶內。                                              │
│  │                                                    │
├─┼──────────────────────────┤
│三│楊宗哲係於98年8月及10月間，與某不詳地下錢莊成員約在 │
│  │臺北縣板橋市（改制為新北市板橋區）府中捷運站見面，約│
│  │定借款3萬元，利息每10天4500元（即年息540%），並須預 │
│  │扣利息4500元及手續費1000元，利息則由楊宗哲依期匯入地│
│  │下錢莊指定帳戶內。                                  │
│  │                                                    │
└─┴──────────────────────────┘
附錄本案論罪科刑法條全文：
中華民國刑法第344條（重利罪）
乘他人急迫、輕率或無經驗貸以金錢或其他物品，而取得與原本
顯不相當之重利者，處1年以下有期徒刑、拘役或科或併科1千元
以下罰金。